臺灣南投地方法院民事判決
110年度訴字第142號
原      告  余坤錦  

訴訟代理人  蕭元亮律師
被      告  中華開發資產管理股份有限公司

法定代理人  林德雲  
訴訟代理人  周明嘉  
上列當事人間第三人異議之訴事件，本院於民國110年12月13日
言詞辯論終結，判決如下：
    主      文
原告之訴駁回。
訴訟費用由原告負擔。
    事實及理由
壹、程序部分：
一、按訴狀送達後，原告不得將原訴變更或追加他訴；不變更訴
    訟標的，而補充或更正事實上或法律上之陳述者，非為訴之
    變更或追加，民事訴訟法第255條第1項本文、第256條分別
    定有明文。經查，本件原告起訴時原聲明：本院109年度司
    執助字第757號清償債務強制執行事件（下稱系爭強制執行
    事件，就系爭強制執行事件所進行之執行程序，下稱系爭強
    制執行程序），就原告所有如附表所示之未辦保存登記建物
    （下稱系爭建物）權利範圍2分之1之查封程序應予撤銷（見
    本院卷第13頁）。嗣於民國110年8月10日以民事準備書㈠狀
    ，將聲明更正為：系爭強制執行事件就系爭建物權利範圍2
    分之1所為之系爭強制執行程序應予撤銷（見本院卷第101頁
    ）。原告前開聲明之更正，核屬補充及更正事實上及法律上
    之陳述，非為訴之變更或追加，依前揭說明，均應予准許。
二、次按法定代理人代理權消滅者，訴訟程序在有法定代理人承
    受其訴訟以前當然停止；前開規定，於有訴訟代理人時不適
    用之；聲明承受訴訟，應提出書狀於受訴法院，由法院送達
    於他造，民事訴訟法第170條、第173條、第176條分別定有
    明文。本件原告起訴時，被告之法定代理人原為李天送，嗣
    於訴訟進行中變更法定代理人為林德雲，經林德雲具狀聲明
    承受訴訟，並經本院將繕本送達對造（見本院卷第159頁、
    第273 頁），依前揭條文之規定，已生承受訴訟效力，併予
    敘明。
貳、實體部分：
一、原告主張略以：
  ㈠被告執臺灣臺北地方法院（下稱臺北地院）92年度執字第322
    6號債權憑證為執行名義，聲請對訴外人即原告胞弟亦即債
    務人余坤堂之財產強制執行，經臺北地院囑託本院執行以系
    爭強制執行事件受理在案，就如附表所示之系爭建物實施拍
    賣，但余坤堂已於89年5月17日就其坐落南投縣○○鎮○○段000
    地號土地（即重測前南投縣○○鎮○○○段000000地號，下稱系
    爭土地，與系爭建物合稱系爭房地），連同坐落其上之系爭
    建物之權利範圍，全部售予原告，故原告自斯時起已取得系
    爭建物完整之事實上處分權，系爭建物已非余坤堂之財產。
  ㈡系爭建物原本為訴外人即原告先祖余阿木所蓋之菸葉廠房，
    系爭房地嗣由訴外人即原告父親余萬結繼承後，再由原告與
    余坤堂、訴外人即原告胞弟余坤陽、余坤成等4人於84年間
    共同繼承。余坤堂於89年間因經商不順，向原告詢問有無意
    願向其購買其就系爭房地之權利範圍，原告考量如此一來對
    於土地及建物之利用都會較為完整，乃同意余坤堂之請求，
    以總價新臺幣（下同）680,000元，購入余坤堂就系爭房地
    全部之權利範圍。但因系爭建物逐漸殘破不堪，無法遮風避
    雨並提供居住，原告乃於九二一地震前約78年至80年間徵得
    余坤堂之同意，將斯時尚屬於余坤堂所有之系爭建物部分，
    連同原本為己身所有之系爭建物部分，一起進行整修，敲掉
    屋頂及大部分牆面後，用鋼筋水泥建材改建為二層樓建築，
    改建後之建物主體與房屋稅籍證明書上所記載之原本一層樓
    高之木石磚造菸廠已有所不同。系爭建物之現狀，已非余坤
    堂繼承系爭房地時之原有樣貌，余坤堂所繼承之原有未辦保
    存登記建物，業因打除而滅失，現有之系爭建物乃原告所建
    ，為原告所有，與余坤堂無涉。雖然系爭建物經聲請查封後
    經編訂為草屯鎖頂崁段88臨時建號，並登記余坤堂為2分之1
    應有部分之所有權人，但此僅地政機關依土地登記規則第13
    9條所為限制登記之處置，無法表彰真正所有權利之歸屬。
  ㈢今被告聲請強制執行系爭建物，因其所執行之標的乃原告之
    財產，而非余坤堂之財產，原告爰依第三人異議之訴之法律
    關係提起本件訴訟，並聲明：系爭強制執行事件就系爭建物
    權利範圍2分之1所為之系爭強制執行程序應予撤銷。
二、被告答辯略以：
　㈠被告為余坤堂之債權人，前聲請對系爭建物為強制執行時，
    已檢附系爭建物之臨時建號謄本及余坤堂之財產清單，應認
    系爭建物2分之1之權利範圍確屬余坤堂之財產無誤，原告請
    求撤銷系爭強制執行程序，即無理由，應予駁回。
　㈡因系爭建物並未辦理保存登記，故就系爭建物為讓與時，至
    多僅為房屋納稅義務人之變更，尚無從讓與其所有權，也無
    法據以辦理所有權移轉登記。縱認余坤堂有將系爭建物之權
    利範圍售予原告，但原告所受讓者僅止於系爭建物之事實上
    處分權，亦非強制執行法第15條所定得排除強制執行之權利
    。
　㈢依原告所述曾就系爭建物進行改建，但諸如翻修樑柱、屋頂
    、加裝樓梯等，均屬原有建築之添附，並未改變原有之主體
    結構，原告自不因此原始取得系爭建物之所有權，也不影響
    余坤堂就系爭建物權利之存續。為此聲明：原告之訴駁回。
三、經查：被告持臺北地院92年度執字第3226號債權憑證為執行
    名義，於109年12月7日聲請對余坤堂之財產強制執行，經臺
    北地院囑託本院執行以系爭強制執行事件受理在案，於110
    年2月1日至現場查封系爭建物，並於110年3月16日編定為如
    附表所示之臨時建號且於同日予以查封登記。原告就門牌號
    碼為南投縣○○鎮○○里○○路00號之系爭建物，依109年12月15
    日列印之房屋稅籍證明書上所載，稅籍編號為00000000000
    號，納稅義務人為原告，納稅義務人統一編號Z000000000號
    ，持分比率為50,000/100,000，課稅標的為1層樓之木石磚
    造(磚石造)建物，面積為92.6平方公尺，嗣於110年2月8日
    原告提出買賣契約並申報取得持分1/2，持分變更為1/1(下
    稱系爭建物稅籍證明書)；又依109年12月15日列印之房屋稅
    籍證明書上所載，稅籍編號為00000000000號，納稅義務人
    為余坤堂，納稅義務人統一編號Z000000000號，持分比率為
    50,000/100,000，課稅標的為1層樓之木石磚造(磚石造)建
    物，面積為92.6平方公尺等情，為兩造不爭執，有系爭建物
    第二類登記謄本、南投縣稅務局110年4月15日投稅房字第11
    00005153號、南投縣稅務局110年8月4日投稅房字第1100011
    194號等回覆原告之函復在卷可稽(見本院卷第81頁、第117
    頁及第195頁)，並經本院調閱本院109年度司執助757號、10
    5年度司執字第1807號卷宗等核閱無訛，首堪認定為真實。
四、本院之判斷：
　　原告上開主張為被告所否認，並以前詞置辯，是本件爭點厥
    為：㈠原告是否就系爭建物予以重新改建，而原始取得系爭
    建物之全部所有權?㈡原告主張撤銷系爭強制執行程序是否有
    理由?以下分述之。
  ㈠原告無法舉證系爭建物有重新改建並原始取得系爭建物全部
    所有權之情：
  ⒈按第三人就執行標的物有足以排除強制執行之權利者，得於
    強制執行程序終結前，向執行法院對債權人提起異議之訴，
    強制執行法第15條前段定有明文。可知，須第三人就執行標
    的物有足以排除強制執行之權利者，始得提起第三人異議之
    訴。而所謂就執行標的物有足以排除強制執行之權利者，係
    指對於執行標的物有所有權、典權、留置權、質權存在情形
    之一者而言（最高法院44年度台上字第721 號、68年度台上
    字第3190號、85年度台上字第2020號判決意旨參照）。復按
    當事人主張有利於己之事實者，就該事實負有舉證之責， 
    此觀民事訴訟法第277 條前段自明。是於第三人就強制執行
    之執行標的物，主張其有所有權，而提起第三人異議之訴以
    為救濟時，自應就其有所有權之權利發生要件事實，負擔舉
    證責任。而原告主張於89年5月17日自余坤堂處購得系爭房
    地，並取得系爭建物另一半之事實上處分權，且已於九二一
    地震之前，就系爭建物重新改建而原始取得全部之所有權乙
    情，然為被告所否認，原告自應就此節負舉證之責。
  ⒉原告主張就系爭建物重新改建原始取得全部所有權，無非是
    提出與余坤堂於89年5月6日書立之買賣契約書、110年度契
    稅繳款書、系爭建物稅籍證明書之記載、上開南投縣稅務局
    函復、估價單2張、照片數張為主要論據。惟查，原告陳稱
    至早於88年九二一地震前約78年至80年間就系爭建物重新改
    建等語(見本院卷第202頁)，經本院向林務局農林航空測量
    所函調系爭房地自78年迄92年系爭土地之空照圖(見本院卷
    第149頁至第157頁、第225頁至第243頁)，與本院於110年12
    月13日行言詞辯論程序時，提供國土測繪雲關於近期系爭土
    地上之系爭建物圖資，諭知原告就所主張重新改建、居住之
    範圍予以圈選標註(見本院卷第269頁)，兩相比較檢視後，
    上開78年迄92年期間系爭建物之屋頂均無不同。又關於與系
    爭建物下方相連之增建物，原告於110年12月13日言詞辯論
    中陳稱：係伊於70幾年改建系爭建物後，於96年6月在下方
    增建辦公地點，形成今日類似L型的建物型態，建物裡面是
    互通的等語(見本院卷第267頁)，然觀之78年航照圖所示系
    爭土地上建物狀況，系爭建物下方早已有該增建物存在(見
    本院卷第225頁)，足見系爭土地上所坐落之系爭建物自78年
    至今外觀上並無明顯、重大改變，原告主張系爭建物經重新
    改建原始取得全部所有權乙節，已有疑問。
  ⒊原告又提出系爭建物稅籍證明書，主張其上記載為1層樓之木
    石磚造(磚石造)建物，與現今照片所示係以鋼筋水泥建材改
    建為二層樓建物有別，並提出當初改建時出資之單據為佐乙
    節。查，原告主張至早於88年九二一地震前之78年左右，徵
    得余坤堂及其他兄弟同意後，連同原本為己身所有之系爭建
    物部分，一起進行整修，敲掉屋頂及大部分牆面後，用鋼筋
    水泥建材改建為二層樓建築改建原始取得所有權等情，惟因
    系爭建物稅籍證明書僅為稅捐稽徵機關行政登記管理課稅之
    用，並非用以判斷民法上所有權消滅或取得之唯一證據，仍
    需佐以其他證據綜合判斷。觀之本院卷第121頁之2張照片，
    與系爭建物相連互倚、高度相近之紅色磚造房屋，外觀上亦
    僅為一層樓之建物，尚難僅以樓層之記載推論系爭建物與稅
    籍登記上之建物已不具有同一性，已因原告之改建行為原始
    取得全部所有權。況且，復觀之原告所提出之估價單，其上
    未記載日期，並主要記載衛設、噴頭、活動放衣架、排油機
    、阿波羅吊扇、360度轉電扇、水塔、蓋板、沉水馬達、馬
    達控制開關等項目之數量與支出金額，此有上開單據2張在
    卷可考(見第259頁至第261頁)，然從上開支出項目僅得推知
    原告曾花費上開項目裝潢系爭建物內部，並擴充生活便利之
    相關設備，然未見改建房屋所需要之鋼筋、水泥等材料支出
    項目，尚難以此佐證原告所稱當初係敲掉屋頂及大部分牆面
    後，用鋼筋水泥建材改建而原始取得所有權以及與系爭稅籍
    證明書上所載之木石磚造(磚石造)不同等情為真。
  ⒋又原告雖提出名為舊菸廠之照片1張、系爭建物內部之照片(
    見本院卷第123頁上方、第191頁至第193頁)，然關於舊菸廠
    照片，此照片究竟是何時、於何處所拍攝，與系爭建物之關
    聯為何?並未見說明，甚難僅以一張某建物某一角度之照片
    ，直接建立與系爭建物事實上之關聯性；而就本院卷第191
    、193頁系爭建物內部照片，與上開2張單據相結合，亦僅得
    推知有系爭建物有重為裝潢改建之情，但無法證明至因原告
    改建行為使原建物滅失或無法遮蔽風雨失去經濟上可利用之
    狀態，復因原告之改建重新取得系爭建物全部所有權等情。
    故原告上開舉證，仍無法遽為憑採。
  ⒌至原告又提出110年2月8日契稅繳款書、南投縣稅務局關於系
    爭建物房屋稅之上開函復，說明已將系爭建物稅籍證明書改
    為原告就系爭建物持分1/1乙節：
  ⑴按不動產之買賣、承典、交換、贈與、分割或因占有而取得
    所有權者，均應申報繳納契稅。買賣契稅為其契價百分之六
    ，契稅條例第2、3條分別定有明文。復按實施查封後，債務
    人就查封物所為移轉、設定負擔或其他有礙執行效果之行為
    ，對於債權人不生效力。不動產之強制執行，除本節有規定
    外，準用關於動產執行之規定，強制執行法第51條第2項、
    第113條亦分別明定。而查封有使債務人就查封標的物之處
    分對於債權人為無效之效力，對於不動產之查封雖應為預告
    登記，然查封既不屬於法定非經登記不生效力之事項，其效
    力自不待於登記而發生(最高法院51年度第1819號判決意旨
    可參)。
　⑵查，原告於110年2月8日因買賣移轉系爭房地持分1/2繳納契
    稅501元，有110年度契稅繳款書在卷可參(見本院卷第33頁)
    ，又因原告提出與余坤堂之買賣契約書及上開契稅繳納證明
    文件後，南投縣稅務局於110年4月15日、8月4日分別函復原
    告，並於上開函復中明確記載原告係於110年2月8日提出與
    余坤堂之買賣契約書後，才變更原告就系爭房地持分為1/1
    ，此有上開函復在卷可考(見本院卷第117頁及第195頁)，然
    該變更稅籍登記僅為南投縣國稅局就房屋稅課徵之行政上管
    理措施而已，不得僅以此作為民法上所有權歸屬之判斷，已
    如前述，故難以此變更登記作逕為有利原告之判斷。況且，
    本院經臺北地院囑託後，早已於110年2月1日至現場查封系
    爭建物，斯時已發生查封之效力，此有本院108年度司執助
    字第757號卷宗可參。雖原告並非債務人余坤堂，然如認南
    投縣稅務局係因原告提出與余坤堂於89年5月6日書立之買賣
    契約書及110年2月8日以買賣為原因繳納契稅，作為變更稅
    籍登記之依據，實質上如同債務人於查封後就外觀上屬於自
    己之財產予以處分之性質或具有妨礙執行之效果，故對被告
    而言均不生效力，結論並無不同，亦難以此做為有利原告之
    推認。
  ⒍是以，原告並未能舉證證明系爭建物已因其改建行為，使原
    有建物所有權消滅，而由於告原始取得系爭建物全部之所有
    權。
 ㈡原告主張撤銷系爭強制執行程序並無理由：
  ⒈原告無法證明為系爭建物之全部權利範圍為所有權人，已如
    上述，縱系爭強制執行程序上未終結，原告並無具有排除執
    行系爭強制執行事件中執行標的物即系爭建物2分之1權利範
    圍之權利，故原告此部分主張並無理由。
  ⒉另原告與余坤堂就系爭房地之買賣契約書縱然屬實，然系爭
    建物為未辦保存登記之建物，原告僅因買賣取得系爭建物之
    事實上處分權，仍非所有權人，揆諸前開最高法院判決意旨
    ，原告就執行標的物即系爭建物亦未有足以排除強制執行之
    權利。
  ⒊是以，原告此部分主張並無可採，不應准許，應予駁回。
五、綜上所述，原告依強制執行法第15條提起本件訴訟，然無法
    證明為系爭建物之全部所有權人，並無排除被告聲請就系爭
    強制執行事件中執行標的物即系爭建物2分之1權利範圍之權
    利，不應准許，應予駁回。
六、本件事證已臻明確，兩造其餘攻擊防禦及證據調查，經審酌
    均與本案之判斷不生影響，爰毋庸一一論列，併此敘明。
七、訴訟費用之負擔：民事訴訟法第78條。
中　　華　　民　　國  　111   年 　1　　月　　 3　　日
                        民事第一庭  法　官  葛耀陽
以上正本係照原本作成。
如對本判決上訴，須於判決送達後20日內向本院提出上訴狀。
如委任律師提起上訴者，應一併繳納上訴審裁判費。
中　　華　　民　　國　　111 　年　　1 　　月　　4 　　日
                                    書記官  黃婉淑
附表： 
臨時建號 基地坐落 -------------- 建物門牌 建築式樣主要建築材料及房屋層數 建物面積（平方公尺）  權利範圍    樓層面積 合計 附屬建物主要建築材料及用途  草屯鎮頂崁段88建號 南投縣○○鎮○○段000地號 -------------- 南投縣○○鎮○○里○○路00號 住家用、加強磚造、2層 一層：144.54 二層：156.42 合計：300.96   陽台：4.40 2分之1